臺灣高等法院高雄分院刑事判決　　　　　九十一年度上訴字第三七一號
　　上　訴　人　台灣高雄地方法院檢察署檢察官
　　被　　　告　乙○○○
　　選任辯護人　許芳瑞
右上訴人因被告偽造文書等案件，不服臺灣高雄地方法院九十年度訴字第九一四號中
華民國九十一年一月二十四日第一審判決（起訴案號：臺灣高雄地方法院檢察署八十
九年度偵字第八七九三號），提起上訴，本院判決如左：
      主      文
上訴駁回。
      理      由
一、公訴意旨略以：被告乙○○○係財團法人巴克禮博士文教紀念基金會（以下簡稱
    巴克禮基金會）總幹事，其兄甲○○係該基金會之捐助人及董事長，甲○○因長
    年旅居美國，故將基金會向中國國際商業銀行設立之帳戶0000000000
    帳號之活期存款簿及「財團法人巴克禮博士文教紀念基金會」、「甲○○」之印
    鑑章共二枚交由乙○○○保管。詎自民國八十一年間起，乙○○○未經基金會及
    甲○○同意，連續先後三次擅自以該基金會存放在銀行之新臺幣（下同）一千萬
    元信託憑證，向銀行質押借款，作為私人週轉之用，事後亦未清償。後於八十七
    年五月二十九日，乙○○○復盜用前開基金會與甲○○之印鑑章，至中國國際商
    業銀行新興分行偽造不實之提款單，自前揭帳戶內提領七百五十萬元，匯予第三
    人吳淑雯，足生損害於巴克禮基金會及甲○○。嗣於八十七年底，甲○○返國發
    現上情，要求乙○○○清償，惟乙○○○僅返還二百萬元即未再清償等情。經甲
    ○○代表巴克禮基金會提出告訴因認被告乙○○○涉犯刑法第二百十六條、第二
    百十六條行使偽造私文書及同法第三百三十六條第二項業務侵占等罪嫌。
二、按犯罪事實應依證據認定之，無證據不得推定其犯罪事實；不能證明被告犯罪者
    ，應諭知無罪之判決，刑事訴訟法第一百五十四條、第三百零一條第一項分別定
    有明文。又認定不利於被告之事實，須依積極證據，茍積極證據不足為不利於被
    告事實之認定，即應為有利於被告之認定，更不必有何有利之證據；亦有最高法
    院三十年上字第八一六號判例意旨可參。
三、本件公訴人認被告乙○○○涉犯前揭行使偽造私文書及業務侵占等罪嫌，係以告
    訴人甲○○之指訴，及有取款憑條、款單影本等附卷可稽，並以巴克禮基金會
    係財團法人，告訴人甲○○亦無權同意被告挪用基金會存款，認被告所稱經告訴
    人甲○○同意借款週轉等辯詞不足採信，為其論據。然訊據被告固坦承於八十七
    年五月二十九日，至中國國際商業銀行新興分行自巴克禮基金會帳戶內提領七百
    五十萬元，轉匯予案外人吳淑雯之事實，惟堅決否認有盜用基金會信託憑證質押
    借款及偽造取款憑條盜領基金會存款等偽造私文書、業務侵占犯行，辯稱：伊並
    非巴克禮基金會總幹事，總幹事名稱係甲○○自己說的，亦未受託長期保管巴克
    禮基金會之銀行存款帳戶印鑑章或存款簿，是伊兄甲○○託伊處理基金會事務時
    ，才會將印鑑章交予伊，惟均於事務辦畢立即返還甲○○。又伊自八十年間起即
    經常向伊兄調借款項支應，八十七年五月二十九日所提領之七百五十萬元，亦係
    事先經甲○○同意所借用，是甲○○以該基金會存放在中國國際商業銀行之一千
    萬元存款質押貸得款項出借予伊，銀行借款利息則係由伊支付，以往基金會存款
    存放在華僑信託投資股份有限公司、大眾商業銀行博愛分行時，甲○○亦均曾以
    此種質押借款方式向銀行貸得款項出借予伊週轉，此次係因伊經營之運輸事業週
    轉困難，無法將借款返還，甲○○生氣，才會告伊等語。
四、經查被告於八十七年五月二十九日自巴克禮基金會中國國際商業銀行新興分行0
    000000000號存款帳戶提領七百五十萬元，轉匯予案外人吳淑雯，供以
    清償私人債務之事實，為被告所坦承，且經證人吳淑雯於原審審理時到庭證實（
    見原審卷第二五、二六頁），並有取款憑條影本附卷可稽，被告提領前揭款項之
    事實，固可確認為真實無疑；惟被告辯稱係經告訴人同意以基金會之一千萬元定
    存金質押借款供其週轉一節，已據原審向中國國際商業銀行新興分行查明巴克禮
    基金會確有於八十七年五月二十七日以次日交換票據一千萬元整開立以該基金會
    為名義之定期存單，且於八十七年五月二十九日以該筆定存申請存單質押借款，
    借款金額為七百五十萬元整，於當日（即二十九日）存入巴克禮基金會0000
    000000號帳戶，該筆定存後於八十七年十月一日解約並償還質借款項等事
    實，有中國國際商業銀行新興分行九十年五月二十四日（九十）中興總字第０四
    五號函文及所附之交換票據轉帳收入傳票、定期存單、儲蓄存款質押借據暨質權
    設定書、轉帳收入傳票、解約支出傳票影本等各一份附卷可稽（見原審卷第二八
    ─三二頁）；即告訴人甲○○於原審審理時亦自承有於八十七年五月二十七日，
    以巴克禮基金會向中國國際商業銀行新興分行設立一千萬元定期存款，該定存手
    續係伊親自辦理，設立銀行定存印鑑章與申請質押借款印鑑章相同等語（見原審
    卷第一一四、一一五頁），且據證人即接洽該筆定期存款設定及質押借款業務之
    中國國際商業銀行新興分行主管黃淑姬於原審證述：是甲○○本人親自到銀行辦
    理一千萬元定存單，並同時以該筆定存設定質權借款七百五十萬元，當時係由伊
    出面接待，儲蓄存款質押借據暨質權設定書等相關借款文件亦係由甲○○本人親
    自簽名蓋章，甲○○當時並表示伊翌日要出國，會另委託他人前來辦理領款等語
    ，並經其當庭指認到場之甲○○本人無誤（見原審卷第七八、七九、一一七、一
    一八頁），核與被告於原審所供：伊記得甲○○把本件貸款手續辦妥後，隔天就
    離開台灣，並要伊去領款，伊辦理領款手續時，甲○○未陪同前往等語（見原審
    卷第六六頁）相符，雖甲○○否認證人黃淑姬所言，然由被告於原審審理時另行
    提出甲○○於八十四年五月二十七日出具予大眾商業銀行高雄市博愛分行委託書
    一紙，其上之「甲○○」簽名字跡，已據許某坦承為其所親簽（見原審卷第一二
    ０頁），互核前揭儲蓄存款質押借據暨質權設定書上之「甲○○」簽名字跡，確
    與甲○○親自簽名之委託書字跡相符，足認該存款質押借據暨質權設定書上之「
    甲○○」姓名，亦為甲○○本人所為。由此亦可推知證人黃淑姬前開證詞應為真
    實可信，故而該筆定存借款手續既係甲○○本人所親自辦理，即非被告擅自以基
    金會名義所偽造申請，洵屬明確，且由黃淑姬證稱甲○○辦理借款之初即表示領
    款手續會另委託他人處理一情，亦可明悉被告翌日提領該筆借款，應係經甲○○
    授意而為，被告並無盜用基金會帳戶取款印鑑章提領存款，亦堪認定。公訴人認
    基金會向中國國際商業銀行新興分行質押借款之事，係被告擅自以基金會名義所
    為，又認被告嗣後提領該筆借款七百五十萬元之舉，係盜用基金會印鑑章盜領存
    款等情，均有誤認，要非事實。
五、又公訴人起訴事實另認被告自八十一年間起，未經基金會及甲○○同意，先後連
    續三次擅自以該基金會存放在銀行之一千萬元信託憑證（應指一千萬定存），向
    銀行質押借款，供作私人週轉一節，公訴人並未指明銀行名稱，且此部分涉案情
    節，亦非告訴人所告訴之內容。而經遍查偵查案卷資料，除被告於八十九年十月
    四日所提出答辯狀曾提及此部分內容外（見偵查卷第五六頁），並無相關證據資
    料足以證明被告亦有此部分犯行，然觀之該份答辯狀所載，乃係被告就其自中國
    國際商業銀行新興分行提領七百五十萬元原因，說明甲○○自八十一年間起即經
    常以基金會定存借款供伊週轉之前例，要非被告坦承多次盜用基金會定存金借款
    供己週轉之事實，公訴人未經調查即一概認定係被告盜用基金會定存借款逕予起
    訴，尚嫌率斷；況此部分起訴情節，除中國國際商業銀行新興分行部分之涉案情
    節，業經查明實係甲○○本人親自辦理質借手續已如前述外；被告於答辯狀內所
    提及亦有向華僑信託投資股份有限公司（該公司嗣經世華聯合商業銀行合併）、
    大眾商業銀行博愛分行辦理定存質押借款部分，經查巴克禮基金會於八十四年五
    月至同年八月間確曾向大眾商業銀行博愛分行以一千萬元定存質押借款二百萬元
    、六百萬元、九十萬元、八十萬元、七十萬元等交易紀錄，有大眾商業銀行博愛
    分行九十年九月五日（九０）眾博字第九０號函文所附之交易往來資料在卷可稽
    ，然上開借款，係巴克禮基金會為擴充美國分會辦公大樓，因而委託被告代理向
    大眾商業銀行博愛分行辦理定期存款質押借款一情，有該基金會於八十四年五月
    二十七日出具之委託書一紙在卷可佐，且經甲○○坦承在卷，並自陳委託書上「
    甲○○」簽名字跡確係其本人所親為（見原審卷第一二０頁），顯然被告向大眾
    商業銀行博愛分行辦理定存金質押借款之事，亦係經巴克禮基金會授權所為，被
    告並無盜用該基金會定存金質押借款供己週轉之事實，誠屬明確，至被告陳稱向
    前華僑信託投資股份有限公司質押借款部分，因向現存之世華聯合商業銀行查詢
    結果，並無任何貸款資料可供查考，顯無證據證明公訴人此部分起訴之犯行為真
    實，依前揭最高法院三十年上字第八一六號判例意旨，即應為有利於被告之認定
    。從而公訴人起訴被告先後三次盜用基金會定存金質押借款一節，亦難證明為事
    實。
六、綜上所述，被告並無盜用基金會定期存款質押借款或盜領存款等偽造文書、侵占
    犯行，已甚明確，而復查無其他證據足資證明被告對告訴人有何偽造文書、業務
    侵占等犯行，是被告被訴犯罪尚屬不能證明，原審因而諭知被告無罪，並無不合
    ，檢察官上訴以前開大眾商業銀行高雄博愛分行之委託書上「甲○○」之簽名，
    是否確係告訴人甲○○之字跡，應送鑑定以判真偽，而指摘原審未送鑑定即遽予
    諭知被告無罪為不當，然查該委託書上「甲○○」之簽名，確係告訴人之筆跡，
    業據告訴人甲○○於原審審理時所自認，已如前述，事證已明，其竟以未送鑑定
    為由，任意指摘，自屬無理由，且因該委託書簽名係複寫字跡，告訴人甲○○所
    提出之可資比對之平日所寫字樣過少，無從鑑定，亦經法務部調查局函覆在卷，
    是檢察官上訴非有理由，應予駁回。
據上論斷，應依刑事訴訟法第三百六十八條，判決如主文。
本案經檢察官陳新慶到庭執行職務。
中    華    民    國     九十一     年       十       月       八       日
                              臺灣高等法院高雄分院刑事第四庭
                                  審判長法官  蕭權閔
                                        法官  李嘉興
                                        法官  陳吉雄
右正本證明與原本無異。
如不服本判決應於收受本判決後十日內向本院提出上訴書狀，其未述上訴理由者，
並得於提起上訴後十日內向本院補提理由書狀（均須按他造當事人之人數附繕本)「
切勿逕送上級法院」。
                                      書記官  黎  珍
中    華    民    國     九十一     年       十       月     十  一     日
                                                                        Ｆ
